臺灣臺北地方法院民事判決　　　　　　　96年度訴字第2579號
原　　　告　乙○○
訴訟代理人　謝秉原律師
被　　　告　甲○○
訴訟代理人　周燦雄律師
　　　　　　蔡柄楠律師
上列當事人間返還不當得利事件，本院於中華民國96年11月22日
言詞辯論終結，判決如下：
    主  文
被告應給付原告新臺幣參佰伍拾萬元，及自民國九十六年三月十
四日起至清償日止，按年息百分之五計算之利息。
訴訟費用由被告負擔。
本判決於原告以新臺幣壹佰壹拾陸萬柒仟元供擔保後，得假執行
。但被告如以新臺幣參佰伍拾萬元為原告預供擔保，得免為假執
行。
    事實及理由
一、原告主張：伊於民國95年2 月27日接獲詐騙集團電話，佯稱
    香港公家機關抽獎，伊被抽中，惟須先繳付稅金方能領獎，
    伊年事已高，思慮未周，不疑有他，自同年6月5日起，分18
    次匯款至詐騙集團指定之帳戶，其中於95年6 月15日匯款新
    臺幣（以下除標示人民幣者外均同）350 萬元（下稱系爭款
    項）至被告設於彰化銀行臺北市中正分行帳號為0000000000
    0000 0之存款帳戶。伊與被告並不認識，無任何契約關係存
    在，伊亦無為他人清償債務而為給付之意思，被告無法律上
    之原因受有該筆匯款之利益，使伊受有損害，爰依不當得利
    返還請求權請求被告返還系爭款項等語。並聲明：(一)如主文
    第1項所示；(二)願供擔保請准宣告假執行。
二、被告則以：其為古董貿易商，經常出入中國收購古董再行轉
    賣，其於96年5、6月間，前往大陸蘇州向當地人士謝台春購
    買古董家具一批，總價約人民幣100 萬元，雙方約定於取貨
    時先給付人民幣50萬元，餘款待大陸買家透過地下通匯方式
    轉帳後再行支付，嗣其在北京將上開家具售予大陸人士馮朗
    銓，總價400萬元，分別以一筆350萬元及兩筆各25萬元匯入
    上開帳戶，該帳戶存摺仍為其持有，詐騙集團成員不會以無
    法控制之戶頭作為人頭帳戶，更不會以本人名義之帳戶榨取
    他人財物，其並非詐騙集團成員，業經臺灣臺北地方法院檢
    察署95年度偵字第17244 號不起訴處分認定明確，至原告何
    以將系爭款項匯至伊帳戶，應與地下通匯業者有所牽連等語
    ，資為抗辯。並聲明：(一)原告之訴駁回；(二)如受不利判決，
    願供擔保免為假執行。
三、兩造不爭執事項：
  (一)原告於95年6月5 日匯款350萬元至被告之彰化銀行臺北市中
    正分行帳戶號碼為000000000000000之存款帳戶。
  (二)原告於95年6 月23日向台北市政府警察局松山派出所報案，
    稱其於95年2 月27日接獲詐騙電話後，依詐騙集團成員之指
    示，至95年6月5日止，分18次共匯2,747萬4,120元入不同帳
    戶，上開350萬元即為最後一筆。
  (三)臺灣臺北地方法院檢察署於96年1月23日以95年度偵字第172
    44號就本件匯款被告是否涉犯詐欺取財罪，為不起訴處分。
  (四)被告於原告匯款前，並不認識原告。
四、得心證之理由：
    按無法律上之原因而受利益，致他人受損害者，應返還其利
    益。民法第179條前段定有明文。次按民法第179條規定之不
    當得利，凡無法律上之原因，而一方受利益，致他方受損害
    ，即可成立，至損益之內容是否相同，及受益人對於受損人
    有無侵權行為，可以不問。又所謂無法律上之原因，係就財
    產變動間之受益人與受損人彼此為觀察而言。本件原告既將
    系爭款項匯入被告帳戶，倘原告與被告間彼此原無任何法律
    關係存在，則原告與被告間財產變動，是否無法律上之原因
    ，端視被告受領系爭款項是否有正當原因，如主張其受領系
    爭款項係基於第三人利益契約之受益第三人地位，自應就此
    合法有效之受益第三人地位負證明之責。本件原告主張因受
    詐騙集團詐騙，始將系爭款項匯入被告帳戶，其與被告並不
    認識，無任何契約關係存在，亦無為他人清償債務而為給付
    之意思，被告無法律上之原因受有該筆匯款之利益，使其受
    有損害，應返還該不當得利，被告則以前揭情詞置辯，是本
    件之爭點厥為：(一)原告是否確遭詐騙集團詐騙始將系爭款項
    匯入被告帳戶？(二)被告是否基於第三人利益契約之受益第三
    人地位而受領系爭款項？現就此二爭點析述如后：
  (一)原告是否確遭詐騙集團詐騙始將系爭款項匯入被告帳戶？
  1.查，原告於電話中陸續為詐騙集團份子詐騙，並持自己所有
    之臺北市○○○路○段291巷5弄9號、11號房地（下稱系爭房
    地），準備向聯邦商業銀行股份有限公司東臺北分行（下稱
    東臺北分行）借款1,700 萬元，並由行員即訴外人楊登傑負
    責承辦，雖系爭房地價值非低，惟原告年事已高，亦無工作
    ，經該行審核其還款能力及分行之核貸權限，僅核貸500 萬
    元與原告，原告意欲再行借款，楊登傑遂介紹原告向訴外人
    李慶堂借款並從中賺取佣金。嗣李慶堂陸續借款1,900 餘萬
    元與原告，並由原告提供其房地信託登記與李慶堂，李慶堂
    為確保無虞，乃先由李慶堂匯款至楊登傑之姊楊琳雅所有、
    實際由楊登傑使用之彰化銀行股份有限公司東林口分行（下
    稱東林口分行）000000000000號帳戶，再由楊登傑自該帳戶
    匯予原告，原告乃陸續匯款至詐騙集團所指示之帳戶等情，
    業具本院依職權調閱本院96年度易字第90號刑事判決全卷（
    下稱刑事卷），內有原告所有系爭房地之申請登記資料（見
    刑事卷(一)第89-200頁）、原告以系爭房地向東臺北分行貸款
    500 萬元之借貸契約等文件（見刑事卷(一)第245、248-252頁
    ）、楊登傑及李慶堂於該案中經具結之證詞（見刑事卷(二)第
    22-25頁、第157-163頁），及楊琳雅所有之東林口分行0000
    00000000 號帳戶之資料（見刑事卷(二)第49-55頁）附卷可稽
    ，應堪信為真實，足認原告確受詐騙集團詐騙始將系爭款項
    匯入被告之帳戶。
  2.被告雖抗辯原告所指控之詐騙集團18人，僅1 人遭起訴，且
    於本院一審獲判無罪，原告是否確遭詐騙實有諸多疑點云云
    。惟查，原告所指控之詐騙集團18人均係原告匯款之對象，
    於刑事上獲不起訴處分或獲判無罪，均僅足認該18人為詐騙
    集團成員之罪嫌不足或公訴人之舉證尚無法使法院獲致有罪
    判決之心證，此與原告是否遭受詐騙，實屬二事，不生干係
    ，被告之抗辯，尚不可採。
  3.本件原告既因遭詐騙集團詐騙，始將系爭款項匯入被告之帳
    戶，自應認原告與被告間並無任何法律關係存在，揆諸前揭
    說明，自應由被告就其主張係基於第三人利益契約之受益第
    三人地位而受領系爭款項，負舉證責任。
  (二)被告是否基於第三人利益契約之受益第三人地位而受領系爭
    款項？
  1.本件被告雖抗辯其與馮朗銓之交易確實存在，馮朗銓係透過
    地下匯兌業者將貨款匯入其帳戶，並提出家具照片（見本院
    卷(一)頁38至41）、馮朗銓之名片及聲明書（本院卷(一)頁42、
    44）為證。惟被告並未提出任何交易憑證可供本院參酌，縱
    認被告之抗辯為真正，亦僅足認對價關係存在於被告與馮朗
    銓之間，尚無從證明原告與馮朗銓有何資金關係。
  2.被告復執上開遭指控為詐騙集團成員多人透過地下匯兌業者
    與原告和解，原告並簽立和解書等情，遽而推論原告為地下
    通匯業者於臺灣端之業者，且稱原告與大陸地下通匯業者間
    之資金關係所發生之糾紛，應由該雙方依其資金關係而解決
    ，不應由被告承擔該風險云云，惟查，被告並未提出任何證
    據以實其說，是項抗辯顯屬臆測之詞，洵不足採。
  3.綜上，被告舉證尚有不足，難認其係基於第三人利益契約之
    受益第三人地位而受領系爭款項。
五、綜上所述，被告所辯均無足採，原告確受詐騙集團詐騙始將
    系爭款項匯入被告之帳戶，兩造間素不相識，被告又非基於
    第三人利益契約之受益第三人地位而受領系爭款項，是被告
    無法律上之原因受有系爭款款項之利益，使原告受有損害。
    。從而，原告依不當得利返還請求權，請求原告給付350 萬
    元，及自支付命令送達被告翌日即96年3 月14起至清償日止
    ，依年息5％計算之利息，為有理由，應予准許。
六、本判決兩造均陳明願供擔保請為宣告假執行或免為假執行，
    經核均與規定相符，爰分別酌定如主文第3 項所示之相當擔
    保金額宣告之。
七、本件事證已臻明確，兩造其餘攻擊防禦方法及所舉未經援用
    之證據，經本院斟酌後，認為均不足以影響本判決之結果，
    爰不一一論述，併此敘明。
八、訴訟費用負擔之依據：依民事訴訟法第78條。
中　　華　　民　　國　　96　　年　　11　　月　　29　　日
                  民事第五庭  審判長法　官　劉坤典
                                    法  官  黃柄縉
                                    法  官  賴武志
以上正本係照原本作成
如對本判決上訴，須於判決送達後20日內向本院提出上訴狀
中　　華　　民　　國　　96　　年　　11　　月　　29　　日
                    　　　　　　    書記官　施若娟
